---
title: "Casos COVID-19 confirmados en México"
output: 
  flexdashboard::flex_dashboard:
    theme: lumen
    orientation: rows
    vertical_layout: scroll
    horizontal_layout: scroll
    
runtime: shiny
---


```{r setup, include=FALSE}
knitr::opts_chunk$set(echo = TRUE)
library(shiny)
library(dplyr)
library(flexdashboard)
library(plotly)
library(vistime)
library(gridExtra)
library(grid)
library(ggplot2)
library(kableExtra)
library(data.table)
library(knitr)
library(tidyverse)
library(lubridate)
library(data.table)
library(DT)
```
Información Nacional
=====================================
Row
---------------------
### $\textbf{¿Qué es?}$
El coronavirus SARS-Cov-2 es un virus que apareció en China. Después se extendió a todos los continentes del mundo provocando una pandemia. Actualmente América es el continente más afectado.

Este nuevo virus, provoca la enfermedad conocida con el nombre de COVID-19.


### $\textbf{¿Cuáles son los síntomas?}$

Las personas infectadas con COVID-19 tienen los siguientes signos y síntomas:

$\bullet$ Tos y/o fiebre y/o dolor de cabeza.

$\bullet$ Dolor o ardor de garganta, ojos rojos, dolores musculares o articulares (malestar general)

$\bullet$ Los casos más graves presentan dificultades para respirar o falta de aire en los pulmones.


### $\textbf{¿A qué personas afecta más?}$
Afecta a todas las personas, pero las que más corren riesgo son:

$\bullet$ Personas mayores.

$\bullet$ Personas embarazadas

$\bullet$ Personas con alguna enfermedad previa como cáncer, diabetes e hipertensión.

row {height=1000}
---------------------

```{r, echo=FALSE,fig.align='right'}
#nrow(data.frame(levels(areas$direccion)))

pres <- data.frame(Position = rep(c("Primeros casos" ,"Duración contingencia"), 3),
                   Name = c(rep("China",2), rep("Italia",2), rep("México",2)),
                   start = c("2019-12-01","2020-01-23",  "2020-01-31","2020-02-21", 
 "2020-02-27","2020-03-23"),
                    end =c("2019-12-01","2020-04-08",
                           "2020-01-31", "2020-05-18", "2020-02-27","2020-05-30"),
                   color = c('#cbb69d', '#603913', '#c69c6e'),
                   fontcolor = c("black", "white","black", "black","black", "black"))
                  
renderPlotly(
vistime(pres, events="Position", groups="Name", title="Primeros casos COVID-19 y duración de contingencia"))

```


```{r, echo=FALSE}
confirmados<-read.csv("Casos_Confirmados.csv")
defunciones<-read.csv("Casos_Defunciones.csv")
sospechosos<-read.csv("Casos_Sospechosos.csv")

nacional_conf_ene<-sum(confirmados[33,c(4:23)])
nacional_conf_feb<-sum(confirmados[33,c(24:52)])
nacional_conf_mar<-sum(confirmados[33,c(53:83)])
nacional_conf_abr<-sum(confirmados[33,c(84:113)])
nacional_conf_may<-sum(confirmados[33,c(114:144)]) 
nacional_conf_jun<-sum(confirmados[33,c(145:174)])
nacional_conf_jul<-sum(confirmados[33,c(175:189)]) 

meses<-c( "01-Enero", "02-Febrero", "03-Marzo", "04-Abril", "05-Mayo", "06-Junio", "07-Julio")
nacional_confirmados<-data.frame(Mes= meses, Total=c(nacional_conf_ene,nacional_conf_feb,nacional_conf_mar,nacional_conf_abr,nacional_conf_may,nacional_conf_jun,nacional_conf_jul))


```

```{r,echo=FALSE}
nacional_sosp_ene<-sum(sospechosos[33,c(4:6)])
nacional_sosp_feb<-sum(sospechosos[33,c(7:35)])
nacional_sosp_mar<-sum(sospechosos[33,c(36:66)])
nacional_sosp_abr<-sum(sospechosos[33,c(67:96)])
nacional_sosp_may<-sum(sospechosos[33,c(97:127)]) 
nacional_sosp_jun<-sum(sospechosos[33,c(128:157)])
nacional_sosp_jul<-sum(sospechosos[33,c(158:172)]) 

nacional_sospechosos<-data.frame(nacional_sosp_ene,nacional_sosp_feb,nacional_sosp_mar,nacional_sosp_abr,nacional_sosp_may,nacional_sosp_jun,nacional_sosp_jul)
names(nacional_sospechosos)<-c("Enero", "Febrero", "Marzo", "Abril", "Mayo", "Junio", "Julio")

```

```{r, echo=FALSE}
nacional_def_mar<-sum(defunciones[33,c(4:18)])
nacional_def_abr<-sum(defunciones[33,c(19:48)])
nacional_def_may<-sum(defunciones[33,c(49:79)]) 
nacional_def_jun<-sum(defunciones[33,c(80:109)])
nacional_def_jul<-sum(defunciones[33,c(110:124)]) 

nacional_defunciones<-data.frame(0,0,nacional_def_mar,nacional_def_abr,nacional_def_may,nacional_def_jun,nacional_def_jul)
names(nacional_defunciones)<-c("Marzo", "Abril", "Mayo", "Junio", "Julio")

```

```{r, echo=FALSE}
total_nacional<-data.frame(Mes=meses,Confirmados=c(nacional_conf_ene,nacional_conf_feb,nacional_conf_mar,nacional_conf_abr,nacional_conf_may,nacional_conf_jun,nacional_conf_jul), 
Sospechosos=c(nacional_sosp_ene,nacional_sosp_feb,nacional_sosp_mar,nacional_sosp_abr,nacional_sosp_may,nacional_sosp_jun,nacional_sosp_jul) , 
Defunciones= c(0,0,nacional_def_mar,nacional_def_abr,nacional_def_may,nacional_def_jun,nacional_def_jul))

```

```{r, echo=FALSE,fig.align='right'}
renderPlotly(
ggplotly(ggplot(total_nacional, aes(x =Mes, y  =Confirmados))+ 
geom_point(size =5,colour= "light pink") +  theme_minimal()+
  ggtitle("Casos confirmados totales nivel nacional")+theme(axis.text.x=element_text(angle = -90, hjust = 0)))
)
```

Row
-------------------------------------------------------------------------------------------
```{r, echo=FALSE}
#for (i in c(1:33)){
#conf_ene[i]<-sum(confirmados[i,c(4:23)])
#conf_feb[i]<-sum(confirmados[i,c(24:52)])
#conf_mar[i]<-sum(confirmados[i,c(53:83)])
#conf_abr[i]<-sum(confirmados[i,c(84:113)])
#conf_may[i]<-sum(confirmados[i,c(114:144)]) 
#conf_jun[i]<-sum(confirmados[i,c(145:174)])
#conf_jul[i]<-sum(confirmados[i,c(175:189)])

#Conf<-data.frame(Enero=conf_ene,Febrero=conf_feb,Marzo=conf_mar,Abril=conf_abr, Mayo=conf_may,Junio=conf_jun,Julio=conf_jul)
#}

#write.csv(Conf[1:32,], "conf.csv")

conf<-read.csv("conf.csv")
Conf<-cbind.data.frame(Entidad= confirmados$nombre[1:32],conf[,-1])

renderDataTable(datatable(Conf))

```

```{r, echo=FALSE, fig.height=8,fig.align='center'}
df_long<-confirmados %>%
    pivot_longer(cols=starts_with("X"),
                 names_to="fecha",
                 values_to="casos")

df_long$fecha<- df_long$fecha %>%
                    str_remove("X") %>%
                    dmy()

confinamiento<-"2020-03-23"
semaforo<-"2020-06-01"


df_long$conf[df_long$fecha<confinamiento]<-'1. Inicio Pandemia'
df_long$conf[df_long$fecha >=confinamiento & df_long$fecha<semaforo]<-'2. Confinamiento'
df_long$conf[df_long$fecha>=semaforo]<-'3. Semaforo'



# Se separan las cifras totales para el analisis por estado
df_long_estados<-subset(df_long,nombre!='Nacional')


renderPlotly(
ggplotly(ggplot(subset(df_long,nombre=='Nacional'),aes(fill=conf,y=casos,x=conf)) +
  geom_bar(position="dodge",stat="identity")+ xlab("Etapas del confinamiento")+ylab("Casos totales")+ggtitle("Casos confirmados a nivel nacional")+theme_minimal()+theme(axis.text.x=element_text(angle = -90, hjust = 0))))


```


Información Estatal
=================================================================
Row
------------------------------------

### Inicio de Jornada Nacional de Sana Distancia
```{r, echo=FALSE}
valueBox("23 de marzo")
```

### Inicio de Semáforo Nacional
```{r, echo=FALSE}
valueBox("01 de junio")
```

Row 
------------------------------------
```{r, echo=FALSE,fig.align='center'}
renderPlotly(
ggplotly(
ggplot(df_long_estados,aes(fill=conf,y=casos,x=conf)) +
  geom_bar(position="dodge",stat="identity") +
  ggtitle("Resultados de confinamiento por estado") +
  facet_wrap(~nombre)+
  theme(axis.text.x=element_text(angle = -90, hjust = 0))+
  xlab("")+theme_minimal()+theme(axis.text.x=element_text(angle = -20, hjust = 0), axis.text.y = element_text(size=7.5))
)
)
```

Row
-------------------------------------------------------
```{r,echo=FALSE}
conf_est<-df_long_estados  %>%
  group_by(nombre,conf) %>%
  summarise(casos=sum(casos,na.rm=TRUE))%>%
  spread(conf,casos)

conf_est$delta<-conf_est$`3. Semaforo` - conf_est$`2. Confinamiento`

Conf_Est<-cbind.data.frame(Estado=conf_est$nombre,"Confinamiento"=conf_est$`2. Confinamiento`,"Semáforo"=conf_est$`3. Semaforo`,Delta=conf_est$delta)

renderDataTable(datatable(Conf_Est[order(conf_est$delta),]))

```


```{r,echo=FALSE, fig.align='right'}

fig <- plot_ly(
  x = conf_est$nombre[c(1:32)],
  y = conf_est$delta,
  type = "bar"
)

renderPlotly(fig%>% layout(title = "Crecimiento de confirmados al establecer semáforo",
         xaxis = list(title = ""),
         yaxis = list(title = "Delta")))
```

Row{data-height=20}
----------------------

Row
------------------------
```{r,echo=FALSE}
conf_est_por<-df_long_estados  %>%
  group_by(nombre) %>%
  summarise(casos=sum(casos,na.rm=TRUE),poblacion=max(poblacion))


conf_est_por$porcentaje<-100*conf_est_por$casos/conf_est_por$poblacion

renderPlotly(
ggplotly(ggplot(conf_est_por,aes(x=poblacion,y=porcentaje))+
  geom_point(size=6,col="lightblue") + labs( title= "Porcentaje de confirmados por poblacion", y="% Confirmados de la poblacion estatal", x = "Poblacion por estado")+geom_text(aes(label=nombre),hjust=0,vjust=0)+theme_minimal()))
```

Row
----------------------
Se observa que durante las tres fases definidas (Inicio, Confinamiento y Semaforo) los 32 estados de la República Mexicana presentan un aumento de casos confirmados conforme aumenta el tiempo de la pandemia.
Estados como Guanajuato, Nuevo Leon y Puebla presentan el aumento mas grande de pasar de Confinamiento a Semafaro; mientras que Baja California, Chihuahua y Morelos presentan disminucion en el numero de casos al pasar de la segunda a tercera fase.


Analisis de sensibilidad via regresion lineal
=============================================================
```{r,echo=FALSE, fig.align='center'}
acum_dia<-df_long_estados  %>%
  group_by(conf,fecha) %>%
  summarise(casos=sum(casos,na.rm=TRUE))

renderPlot(
ggplot(acum_dia, aes(fecha,casos,group=conf,col=conf)) + 
  geom_point() + geom_smooth(method=lm)+theme_minimal()+xlab("Mes")+ylab("Casos")
)
```

Row {data-height=70}
---------------------
El periodo de confinamiento tienen mas casos totales que durante el inicio de la pandemia. No obstante, mediante el analisis de regresion simple se muestra que la pendiente de las tres fases es diferente; para la segunda fase (Confinamiento) es positiva y  para la tercera fase (Semáforo) es negativa. 
Lo que podria indicarnos que existe un cambio en la tendencia de confirmados por Covid-19. Es muy importante seguir monitoreando este desempeño para verificar que este comportamiento sea sostenido en el tiempo.

Row
--------------------------------------

```{r,echo=FALSE, fig.align='center'}

Etapas<-df_long_estados$conf
renderPlotly(
ggplotly(
ggplot(data=df_long_estados, aes(x= fecha, y=log(casos),colour=Etapas)) +
    geom_line() +
    facet_wrap(~nombre)+
  theme_minimal()+
  xlab("Mes")+ylab("Log(casos)")+ggtitle("")+theme(axis.text.x=element_text(angle = -90, hjust = 0), axis.text.y = element_text(size=7.5))
))

```

Row {data-height=60}
----------------------
Para esta gráfica se realizó regresión local [(LOESS)](http://www.math.wpi.edu/saspdf/stat/chap38.pdf) con el logaritmo de los casos confirmados para conocer el comportamiento del crecimiento de contagios Covid-19 en los estados de la República. Con estas aproximaciones podemos ver que algunos estados parecen estar llegando al máximo de contagios o donde la derivada de la función es cero. Solo un estado parece estar con pendiente negativa en cuanto al crecimiento de contagios: Chiapas.

Row
------------------------

```{r, echo=FALSE}
df_long<-df_long %>%
            filter(fecha<=ymd(20200710))
renderPlotly(
  ggplotly(
ggplot(subset(df_long,nombre=='Nacional'), aes(x= fecha, y=log(casos))) +
    geom_line() + 
    geom_smooth()+xlab("Meses")+ylab("Log(casos)")+ggtitle("Casos reportados")+theme_minimal())
)
```

Row
-----------------------------------------
#### Casos Reportados 

De la siguiente gráfica podemos observar que hay picos en la cantidad de casos, hay más casos entre semana y los fines de semana disminuyen. Esto puede deberse a un retraso administrativo en el reporte de casos durante el fin de semana por parte de la Secretaría de Salud. La otra razón podría ser social y que la gente decide salir los fines de semana, por lo que durante la semana reportan síntomas y asisten al hospital. De las gráficas podemos observar el crecimiento de casos confirmados que hubo en México. Se usó el logaritmo para que fuera más fácil ver cuando se estabiliza el crecimiento de los casos confirmados (la meseta de la gráfica). Otra ventaja de usar el logaritmo es que disminuye las fluctuaciones que se veían en los fines de semana. Como el logaritmo de cero no está definido, R automáticamente elimna estos casos, los cuales a nivel nacional fueron 46, los cuales se ubican al principio de la pandemia.



#### Comportamiento de casos reportados

En la gráfica se puede observar una función que aproxima el comportamiento de los datos. Esta función fue calculada por el paquete ggplot2 y al igual que la gráfica de caos reportados por estados se utilizó una regresión local. Para esta gráfica se utilizó la función logaritmo aplicada a los casos ya que si se graficaban los datos originales la regresión estimaba una función que no era adecuada a los datos al principio de la pandemia, pareciera indicar que había más casos antes de la pandemia (extrapolación) y luego toma valores negativos, lo cual es incorrecto. Con esta gráfica `Log(casos)` podríamos decir que se está estabilizando y que tal vez pronto podríamos empezar una fase de decrecimiento.

Semáforo
========================

Row {data-height=45}
--------------------------------
Queremos saber el efecto que tendrá la reactivación de actividades en la cantidad de contagios. Por lo que solo vamos a seleccionar los estados que cambiaron a semáforo naranja a partir del 29 de junio de 2020.

Row
--------------------------------
```{r, echo=FALSE}
df_AGS<-df_long %>% filter(nombre=="AGUASCALIENTES")
df_BCS<-df_long %>% filter(nombre=="BAJA CALIFORNIA SUR")
df_CAM<-df_long %>% filter(nombre=="CAMPECHE")
df_CHP<-df_long %>% filter(nombre=="CHIAPAS")
df_CHI<-df_long %>% filter(nombre=="CHIHUAHUA")
df_DF<-df_long %>% filter(nombre=="DISTRITO FEDERAL")
df_COA<-df_long %>% filter(nombre=="COAHUILA")
df_DUR<-df_long %>% filter(nombre=="DURANGO")
df_GTO<-df_long %>% filter(nombre=="GUANAJUATO")
df_JAL<-df_long %>% filter(nombre=="JALISCO")
df_MCH<-df_long %>% filter(nombre=="MICHOACAN")
df_QRO<-df_long %>% filter(nombre=="QUERETARO")
df_QTN<-df_long %>% filter(nombre=="QUINTANA ROO")
df_SLP<-df_long %>% filter(nombre=="SAN LUIS POTOSI")
df_TAM<-df_long %>% filter(nombre=="TAMAULIPAS")
df_VER<-df_long %>% filter(nombre=="VERACRUZ")
df_YUC<-df_long %>% filter(nombre=="YUCATAN")
df_ZAC<-df_long %>% filter(nombre=="ZACATECAS")
```

```{r, echo=FALSE,fig.align='center'}
df_long_sem<-bind_rows(df_AGS, df_BCS, df_CAM, df_CHP, df_CHI, df_DF, df_COA, df_DUR, df_GTO, df_JAL, df_MCH, df_QRO, df_QTN, df_SLP, df_TAM, df_VER, df_YUC, df_ZAC)

df_long_sem<-df_long_sem %>% 
                          mutate(semaforo=ifelse(fecha>=ymd(20200629), "naranja", "rojo"))

renderPlotly(
ggplotly(
ggplot(data=df_long_sem, aes(x= as.Date(fecha), y=log(casos), color=semaforo)) +geom_smooth() +
    facet_wrap(~nombre)+ xlab("Mes")+theme_minimal()+ggtitle("Semáforo por estados")))
```


Row {data-height=60}
----------------------
Podemos observar de las gráficas que para los estados de Coahuila, Ciudad de México, Michoacán, Querétaro, Tamaulipas y Veracruz parece que la cantidad de casos va en decrecimiento. Yucatán y Zacatecas parece que están llegando al caso máximo de contagios y que podría emepzar a disminuir. Aguascalientes, Baja California Sur, Campeche, Quintana Roo y San Luis Potosí siguen en aumente de casos confirmados. Pero estos resultados serían muy preeliminares debido a que apenas son 11 observaciones las que estaríamos considerando, del 29 de junio al 10 de julio. Por lo tanto, estos resultados no serían conluyentes.


Row
------------------------
```{r,echo=FALSE}
renderPlot(
ggplot(subset(df_long_sem, nombre=='DISTRITO FEDERAL'), aes(x= fecha, y=log(casos), color=semaforo)) +
    geom_line() + 
    geom_smooth(method=lm)+ xlab("Mes")+theme_minimal()+ggtitle("Semáforo CDMX")
)
```

Row {data-height=60}
----------------------
Para el caso particular de la CDMX, podemos notar mediante el uso de una regresion simple que la tasa de crecimiento de casos confirmados no es la misma en el semaforo rojo y naranja. Para el primero es positiva mientras que para el segundo negativa. Al ser un periodo con mucho cambio en el comportamiento social, se sugiere realizar estos analisis con frecuencia para evitar comportamientos adversos de la pandemia.

Row
----------------------------
#### Reactivación de actividades
La reactivacion de actividades no ha ocasiado un crecimiento de los contagiados para la mayoría de los estados seleccionados. Los estados de Coahuila, Ciudad de México, Michoacán, Querétaro, Tamaulipas y Veracruz parece que la cantidad de casos va en decrecimiento. Yucatán y Zacatecas parece que están llegando al caso máximo de contagios y que podría emepzar a disminuir. Aguascalientes, Baja California Sur, Campeche, Quintana Roo y San Luis Potosí siguen en aumento de casos confirmados. Pero estos resultados serían muy preeliminares debido a que apenas son 11 observaciones las que estamos considerando, del 29 de junio al 10 de julio. Por lo tanto, estos resultados no serían conluyentes. Será de gran importancia el monitoreo continuo de estos estados para poder contener y sobre todo controlar los brotes de la pandemia.
Para el caso particular de la CDMX, podemos notar mediante el uso de una regresion simple que la tasa de crecimiento de casos confirmados no es la misma en el semaforo rojo y naranja. Para el primero es positiva mientras que para el segundo negativa. Al ser un periodo con mucho cambio en el comportamiento social, se sugiere realizar estos analisis con frecuencia para evitar comportamientos adversos de la pandemia.

